【裁判字號】    98,訴,1663
【裁判日期】    980930
【裁判案由】    債務人異議之訴
【裁判全文】
臺灣高雄地方法院民事判決              98年度訴字第1663號
原      告  乙○○
                      樓
            丁○○
            丙○○
前列三人共同
訴訟代理人  王進勝律師
            黃淑芬律師
            陶德斌律師
被      告  保證責任高雄市第三信用合作社
法定代理人  甲○○
訴訟代理人  戊○○
上列當事人間債務人異議之訴事件，經本院於民國98年9月28日
言詞辯論終結，判決如下：
    主      文
原告之訴駁回。
訴訟費用由原告負擔。
    事實及理由
一、原告主張：被告執以本院75年度執字第15239 號債權憑證（
    下稱系爭債權憑證），向本院聲請對伊等之財產為強制執行
    （即98年度司執字第15779 號，下稱系爭執行事件）。伊等
    未曾向被告借貸，亦未擔任他人借款或負債之保證人，與被
    告無任何債權債務關係，且系爭債權憑證上所載債務人並非
    伊等，故伊等非被告之債務人。又縱認被告對於伊等債權乃
    因伊等為訴外人郭進財之子女，惟郭進財係74年6 月間積欠
    被告新台幣（下同）90萬元，嗣於同年11月7 日去世，伊等
    雖未拋棄繼承，惟被告於75年12月1 日取得系爭債權憑證後
    ，連續於83年、88年、93年持系爭債權憑證對已死亡之郭進
    財及其他債務人聲請強制執行，其聲請並非合法，即不生因
    請求或執行而中斷時效進行之效力，被告遲至98年始持系爭
    債權憑證對伊等聲請強制執行，顯已罹於時效，伊等自得拒
    絕給付之。為此，提起本件訴訟，並聲明求為判決：確認被
    告對於原告90萬元，及自74年6 月4 日起至清償日止，按年
    息10% 計算之利息，逾期在6 個月以上者，就超過部分按上
    開利率20% 計算之違約金之債權請求權不存在。
三、被告則以：訴外人郭容和（即原告之兄弟）邀郭進財為連帶
    保證人，於74年5 月31日向伊申貸100 萬元，並簽發本票作
    為借款之憑證，屆期未為清償，伊即於74年間向本院聲請發
    74年度促字第14255 號支付命令後，聲請換發取得系爭債權
    憑證，詎郭進財於75年11月7 日死亡，惟被告早於同年1 月
    27日取得該債權憑證，遂於83年、88年及93年分別向本院聲
    請換發債權憑證，請求權依法並未罹於時效，且利息部分起
    算日應自78年3 月24日重行起算。伊對郭容和及連帶保證人
    聲請換發債權憑證，郭進財雖已死亡，惟原告均未拋棄繼承
    ，故依法該聲請換發亦對原告發生請求權時效中斷之效力，
    故伊之債權請求權並未罹於時效等語，資為抗辯。並聲明求
    為判決：原告之訴駁回。
三、兩造不爭執之事項：
（一）郭進財因為訴外人郭容和之連帶保證人，積欠被告90萬元
      及自74年6 月4 日起至清償日止，按年息10% 計算之利息
      ，逾期在6 個月以上者，就超過部分按上開利率20% 計算
      之違約金等債務。郭進財於75年11月7 日死亡，原告為郭
      進財之子女，並未拋棄繼承。
（二）被告所取得之系爭債權憑證，係由本院於75年11月27日核
      發，系爭債權憑證之執行債務人非原告。
（三）被告曾先後於83年、88年、93年持系爭債權憑證對已死亡
      之郭進財及原告以外之其他債務人聲請強制執行。被告於
      98年間持系爭債權憑證首次向原告聲請強制執行，經本院
      以98年度執字第15779號查封原告丙○○坐落高雄市○○
      區○○街68號、前鎮區○○路397 之2 號3 樓等之土地及
      建物；囑託台灣台北地方法院強制執行扣押原告乙○○設
      於訴外人第一銀行大直分公司、總行營業部之存款債權（
      台灣台北地方法院98年度司執助字第1238號）；囑託台灣
      台南地方法院強制執行原告丁○○設於訴外人台灣銀行南
      分公司、遠東銀行台南分公司之存款債權（台灣台南地方
      法院98年度執助字第209 號）。上開強制執行程序，業經
      被告全部撤回。
四、兩造之爭點：被告對原告之請求權是否罹於時效？原告提起
    本件確認之訴，是否合法？
（一）按強制執行程序，除本法有規定外，準用民事訴訟法之規
      定，強制執行法第30條之1 定有明文。又有權利能力者，
      有當事人能力，民事訴訟法第40條第1 項定有明文，而人
      之權利能力，始於出生，終於死亡，為民法第6 條所明定
      。故強制執行程序之當事人，須有權利能力，始有執行當
      事人能力。查被告取得本院74年度促字第14255 號支付命
      令確定後，雖曾於75年間聲請對郭進財強制執行，經本院
      於75年11月27日核發系爭債權憑證，嗣又先後於83年、88
      年、93年持系爭債權憑證對郭進財及原告以外之其他債務
      人聲請強制執行，已如前述，惟郭進財早於75年11月7 日
      死亡，是被告應對其繼承人即原告聲請強制執行始為適法
      ，該部分要屬無效之聲請，當然、自始不發生時效中斷之
      效力，而本院民事執行處以無當事人能力之郭進財為執行
      債務人發給債權憑證，亦非適法。
（二）按消滅時效，因起訴而中斷；開始執行行為或聲請強制執
      行與起訴有同一效力：時效中斷者，自中斷之事由終止時
      ，重行起算，民法第129條第1項、第2項、第137條第1項
      分別定有明文。本件被告聲請對原告強制執行所請求之債
      權為90萬元及自74年6 月4 日起至清償日止，按年息10%
      計算之利息，逾期在6 個月以上者，就超過部分按上開利
      率20% 計算之違約金：
    1.就本金部分：
      查被告於75年間聲請對郭進財之財產強制執行所中斷之時
      效，既於本院於75年11月27日核發系爭債權憑證後重新起
      算，而被告於83年、88年、93年持系爭債權憑證對郭進財
      聲請強制執行，屬無效之聲請，不生時效中斷之效力，已
      如上述，則被告迄至98年間始聲請對原告為強制執行，其
      以原告繼承郭進財之保證債務而得請求原告為清償之請求
      權，即已超過15年而罹於時效。是就本金部分，原告所為
      之時效抗辯，應屬可採。
    2.就利息及違約金部分：
      按消滅時效完成，債務人僅取得為拒絕給付之抗辯權而已
      ，其請求權並非當然消滅，原本債權已罹於時效，但於債
      務人為時效抗辯前，其利息及違約債權仍陸續發生，而已
      發生之利息及違約金並非民法第146 條所稱之從權利，其
      請求權與原本請求權各自獨立，消滅時效亦分別起算，原
      本請求權雖已罹於消滅時效，已發生之利息及違約金請求
      權並不因而隨同消滅。又違約金係因債務人給付遲延時，
      債權人始得請求，既非定期給付之債，與民法第126 條所
      規定之性質不同，其時效期間應為15年（最高法院97年台
      上字第477 號裁定意旨可資參照）。本件被告於98年2 月
      16日聲請對郭進財之繼承人即原告為強制執行（本院98年
      度司執字第15779 號所附民事強制執行聲請狀），即生時
      效中斷之效力，原告於本件之起訴狀中為時效抗辯，被告
      則於98年5 月8 日收受該起訴狀繕本（本院卷第24頁送達
      證書），而利息及違約金之請求權時效各為5 年（民法第
      126 條參照）、15年，則被告就上開利息債權於93年2 月
      16日以前部分；違約金債權於83年2 月16日以前部分，雖
      均已罹於時效，然利息自93年2 月16日起至98年5 月7 日
      止；違約金自83年2 月16日起至98年5 月7 日止計算部分
      ，則均未罹於時效，原告於此範圍所為之時效抗辯，洵不
      足採。
（三）按民法第144 條規定時效完成後，債務人得拒絕給付，是
      消滅時效完成之效力，不過發生拒絕給付之抗辯權，並非
      使請求權當然消滅，債務人若不行使其抗辯權，法院自不
      得以消滅時效業已完成，即認請求權已歸消滅。最高法院
      29年上字第1195號著有判例意旨可資參照。故關於消滅時
      效完成後而發生之效力，係採抗辯權發生主義，即消滅時
      效完成後，權利自體本身不消滅，其訴權亦不消滅，僅使
      義務人取得給付抗辯權而已。本件被告對原告之本金請求
      權，及93年2 月16日以前之利息請求權與83年2 月16日以
      前之違約金請求權，雖已罹於時效，惟原告僅取得拒絕給
      付之抗辯權，非謂被告之請求權已當然消滅而不存在，是
      原告訴請確認被告對原告之被告對於原告90萬元，及自74
      年6 月4 日起至清償日止，按年息10% 計算之利息，逾期
      在6 個月以上者，就超過部分按上開利率20% 計算之違約
      金之債權請求權不存在，並無理由。
五、綜上所述，被告對於原告之本金請求權，及93年2 月16日以
    前之利息請求權與83年2 月16日以前之違約金請求權，雖均
    已罹於時效，惟該請求權並非當然消滅而不存在，從而，原
    告提起本件確認訴訟，洵非正當，為無理由，應予駁回。
六、結論：本件原告之訴為無理由，依民事訴訟法第78條，判決
    如主文。
中    華    民    國    98    年    9     月    30    日
                    民事鳳山分庭法  官  何悅芳
以上正本係照原本作成。
如不服本判決，應於送達後20日內，向本院提出上訴狀並表明上
訴理由，如於本判決宣示後送達前提起上訴者，應於判決送達後
10日內補提上訴理由書（須附繕本）。
中    華    民    國    98    年    9     月    30    日
                                書記官  陳俐嫺


司法院資訊處製作；財團法人民間司法改革基金會備份。
